【裁判字號】    99,訴,201
【裁判日期】    990929
【裁判案由】    拆屋還地
【裁判全文】
臺灣士林地方法院民事判決               99年度訴字第201號
原      告  乙○○
            丙○○
            甲○○
            己○○
            臺灣銀行股份有限公司
上1     人
法定代理人  張金蓮
上5 人共同
訴訟代理人  王昧爽律師
被      告  戊○○
特別代理人  丁○○
訴訟代理人  庚○○
上列當事人間拆屋還地事件，本院於民國99年9 月15日言詞辯論
終結，判決如下：
    主      文
被告應將其坐落於臺北市○○區○○段一小段一二○地號土地如
附圖斜線（面積四十四平方公尺）部分所示之地上物拆除，並將
土地返還原告。
被告應各給付原告乙○○、甲○○、丙○○新臺幣肆萬佰拾
壹元，並均自民國九十九年九月一日起至返還前項土地止，按月
分別給付原告乙○○、甲○○、丙○○各新臺幣捌佰零壹元；被
告應各給付原告己○○、臺灣銀行股份有限公司新臺幣壹拾貳萬
玖佰玖拾元，並均自民國九十九年九月一日起至返還前項土地
止，按月分別給付原告己○○、臺灣銀行股份有限公司新臺幣貳
仟肆佰零元。
原告其餘之訴駁回。
訴訟費用由被告負擔。
本判決原告勝訴部分原告以新臺幣壹佰肆拾萬元供擔保後得假執
行。
原告其餘假執行聲請駁回。
    事實及理由
一、按訴狀送達後，原告不得將原訴變更或追加他訴，但請求之
    基礎事實同一者不在此限，民事訴訟法第255 條第1 項第2
    款定有明文。查原告於本件審理中，具狀追加同為系爭土地
    共有人之己○○、臺灣銀行股份有限公司為原告，其請求之
    基礎事實同一，依前開規定，自應准許。
二、原告起訴主張：坐落臺北市○○區○○段一小段120 地號土
    地，為原告乙○○、丙○○、甲○○各應有部分9 分之1 ，
    追加之原告己○○、臺灣銀行股份有限公司應有部分各3 分
    之1 ，被告未經土地所有權人同意，擅自在系爭土地上搭建
    違章建物使用，建物門牌號碼臺北市○○區○○路一段30巷
    24號，侵害原告等之權益，經松山地政事務所現場測量，製
    成土地複丈成果，使用情形如附圖斜線部分所示，面積44平
    方公尺，原告依民法第767 條之規定請求被告拆屋還地。復
    按「無權占有他人土地，可能獲致相當於租金之利益，為社
    會通常觀念」（最高法院61年台上字第1695號判例參考）。
    本件被告無權占有系爭土地，係無法律上之原因而受利益，
    致原告受有損害，為此原告依民法第179 條規定，請求被告
    給付相當於租金之不當得利，並依土地法第105 條準用第97
    條規定，認以土地申報地價年息百分之10計算之不當得利給
    付原告等為宜。從而被告戊○○，應各給付原告乙○○、丙○○、甲○○、己○○、臺灣銀行股份有限公司等自99年8
    月25日起往前推五年（即94年8 月26日至99年8 月25日）相
    當於租金之不當得利新臺幣（下同）5 萬7678元、5 萬7678
    元、5 萬7678元、17萬3035元、17萬3035元，及自99年9 月
    1 日起，至返還土地日止，被告應按月給付前開原告各1145
    元、1145元、1145元、3434元、3434元等不當得利等語。並
    聲明：(一)被告應將其坐落於臺北市○○區○○段1 小段120
    地號如附圖斜線（面積44平方公尺）部分所示之地上物拆除
    ，並將土地返還原告。(二)被告應各給付原告乙○○、甲○○
    、丙○○5 萬7678元，並均自99年9 月1 日起至返還前項土
    地止，按月分別給付原告乙○○、甲○○、丙○○1145元；
    被告應各給付原告己○○、臺灣銀行股份有限公司17萬3035
    元，並均自99年9 月1 日起至返還前項土地止，按月分別給
    付原告己○○、臺灣銀行股份有限公司3434元。
三、被告辯稱：系爭土地，是被告買的，只有寫一寫買賣契約，
    寫了兩次，淹水買賣契約都已經被水淹滅失了，沒有去辦理
    土地登記，賣方的名字其不清楚等語。並聲明：原告之訴駁
    回。
四、兩造所不爭執之事項：
(一)、臺北市○○區○○段1小段120地號土地為原告等人所共有。
(二)、被告所有如臺北市松山地政事務所99年8 月2 日複丈成果圖
    所示之斜線範圍，面積44平方公尺之建物，占有原告等之前
    開土地。
五、本件經本院依民事訴訟法第271 條之1 準用同法第270 條之
    1 第1 項第3 款之規定，整理並協議簡化爭點如下：
(一)、原告等依民法767 條，請求被告拆除占有原告所有之前開土
    地之地上物，並返還原告等，有無理由？
(二)、原告等依不當得利請求被告返還相當於租金之利益，有無理
    由？金額若干？
六、本院得心證之理由：
(一)、按當事人主張有利於己之事實者，就其事實，有舉證之責任
    ，民事訴訟法第277 條定有明文。而以無權占有為原因，請
    求返還所有物之訴，被告對原告就其物有所有權存在之事實
    無爭執，而僅以非無權占有為抗辯者，原告於被告無權占有
    之事實，無舉證責任。被告應就其取得占有，係有正當權源
    之事實證明之。如不能證明，則應認原告之請求為有理由（
    最高法院72年度臺上字第1552號判決意旨參照）。又所謂正
    當權源，係指依法律規定或契約關係，物之所有權人有提供
    或容忍占有使用之義務而言。本件系爭建物所坐落之土地為
    原告等所共同所有，已如前述（參不爭執事項），被告抗辯
    系爭土地為被告買受，其非無權占有云云，然為原告否認，
    被告自應就其有合法占有權源之利己事實負舉證之責。被告
    雖提出土地增值稅單，惟其上所載之繳納稅費之地號為重測
    前之三重埔段50之2 號，面積0 點0038甲，與系爭土地重測
    前為同段51之2 號不同，此有原告提出之土地登記謄本在卷
    可參。準此，被告前開所舉之證據，尚難使本院形成其確有
    占有系爭土地之合法權源。復按所有人對於無權占有或侵奪
    其所有物者，得請求返還之，民法第767 條第1 項定有明文
    。本件如附圖斜線部分之建物所坐落之系爭土地為原告所有
    ，被告所有之建物占有系爭土地，並無合法權源，已構成無
    權占有。則原告依前揭規定，請求被告將系爭建物拆除，並
    返還土地予原告，自屬有據。
(二)、按無權占用他人土地者，通常可享有相當於租金之不當得利
    ，土地所有權人得請求占用人返還，最高法院61年台上字第
    1695號判例意旨可供參照。本件被告既無權占有原告所有之
    系爭土地，原告依不當得利之法律關係，請求被告等自占用
    時起，按月給付相當於租金之不當得利，自屬有據。再按城
    市地方房屋之租金，以不超過土地及其建築物申報總價額年
    息10% 為限，土地法第97條第1 項定有明文。而所謂土地價
    額係指法定地價而言，則為土地法施行法第25條所明定。又
    土地法第148 條規定，土地所有權人依土地法所申報之地價
    為法定地價；而依平均地權條例第16條前段規定，舉辦規定
    地價或重新規定地價時，土地所有權人未於公告期間申報地
    價者，以公告地價80% 為其申報地價。又所謂年息10 %為限
    ，乃指基地租金之最高限額而言，並非必須照申報價額年息
    10% 計算之，且尚須斟酌基地之位置，工商繁榮程度、使用
    人利用基地之經濟價值、所受利益，彼等關係及社會感情等
    情事，以為決定。經查，系爭土地之申報地價93年1 月、96
    年1 月、99年1 月每平方公尺，分別為2 萬682 元、2 萬38
    91.2元、2 萬8092.8元，此有系爭土地地價謄本，在卷足佐
    （本院卷第83頁），又該土地位於巷道內，被告占有系爭土
    地之建物，部分作零售商店使用，部分作為居家使用，距南
    港路約3 、40公尺，距捷運站步行約10分鐘，交通、生活機
    能便利等情，有本院99年7 月16日勘驗筆錄在卷足參（本院
    卷第51頁背面），是本院審酌系爭土地之坐落位置、周遭環
    境、繁榮程度，及被告占有系爭土地使用之情形等情狀，認
    以申報地價年息7%計算本件不當得利金額，尚屬適當。是依
    此計算之結果，原告乙○○、甲○○、丙○○於94年8 月26
    日起至99年8 月25日分別所得請求之不當得利應為4 萬331
    元（計算式詳附表1 ），自99年9 月1 日起每月所得請求之
    不當得利之金額各為801 元（計算式詳附表2 ）；原告己○○、臺灣銀行股份有限公司於94年8 月26日起至99年8 月25
    日分別所得請求之不當得利應為12萬993 元（計算式詳附表
    1 ），自99年9 月1 日起每月所得請求之不當得利之金額各
    為2403（計算式詳附表2）。
(三)、從而，原告本於民法第767 條前段規定之所有物返還請求權
    及同法第179 條規定之不當得利等法律關係，請求：(一)被告
    應將其坐落於臺北市○○區○○段1 小段120 地號如附圖斜
    線（面積44平方公尺）部分所示之地上物拆除，並將土地返
    還原告。(二)被告應各給付原告乙○○、甲○○、丙○○4 萬
    331 元，並均自99年9 月1 日起至返還前項土地止，按月分
    別給付原告乙○○、甲○○、丙○○801 元；被告應各給付
    原告己○○、臺灣銀行股份有限公司12萬993 元，並均自99
    年9 月1 日起至返還前項土地止，按月分別給付原告己○○
    、臺灣銀行股份有限公司2403元，為有理由，應予准許。逾
    此範圍之請求，則無理由，應予駁回。
七、原告陳明願供擔保，聲請宣告假執行。經核原告勝訴部分並
    無不合，爰酌定相當擔保金額准許之。至原告敗訴部分，其
    假執行之聲請即失所附麗，應予駁回。
八、本件判決基礎已臻明確，兩造其餘攻擊防禦方法及訴訟資料
    經本院審酌後，核與判決不生影響，無一一論述之必要。
九、本件訴訟雖原告並未全部勝訴，惟本院僅駁回其所請求相當
    租金損害賠償金之部分金額，因該部分之請求，依民事訴訟
    法第77條之2 第2 項規定，並不併算訴訟標的價額，本院認
    仍應由被告負擔全部訴訟費用。
十、據上論結，原告之訴為一部有理由，一部無理由，依民事訴
    訟法第79條、第390 條第2 項，判決如主文。
中    華    民    國    99    年    9     月    29    日
                  民事第二庭  法  官  劉逸成
以上正本證明與原本無異。
如對本判決上訴，應於判決送達後20日內向本院提出上訴狀；若
委任律師提起上訴者，應一併繳納上訴審裁判費，否則本院得不
命補正逕行駁回上訴。
中    華    民    國    99    年    10    月    4     日
                              書記官  李宜蓁
附表一：【不當得利算式，新臺幣/元以下4 捨5 入】
┌──┬────┬─────────┬──────────────────┐
│編號│  原告  │    期     間     │           算          式           │
├──┼────┼─────────┼──────────────────┤
│ 1  │ 乙○○ │94.8 .26～95.12.31│44×1/9×20682×7%×493/365＝9560   │
│    │ 丙○○ ├─────────┼──────────────────┤
│    │ 甲○○ │96.1 .1 ～98.12.31│44×1/9×23891.2×7%×3＝24528      │
│    │        ├─────────┼──────────────────┤
│    │        │99.1 .1 ～99.8 .25│44×1/9×28092.8×7%×237/365＝6243 │
│    │        ├─────────┼──────────────────┤
│    │        │    總     計     │9560+24528+6243＝40331              │
├──┼────┼─────────┼──────────────────┤
│ 2  │ 己○○ │94.8 .26～95.12.31│44×1/3×20682×7%×493/365＝28680  │
│    │臺灣銀行├─────────┼──────────────────┤
│    │        │96.1 .1 ～98.12.31│44×1/3×23891.2×7%×3＝73585      │
│    │        ├─────────┼──────────────────┤
│    │        │99.1 .1 ～99.8 .25│44×1/3×28092.8×7%×237/365＝18728│
│    │        ├─────────┼──────────────────┤
│    │        │    總     計     │28680+73585+18728＝120993           │
└──┴────┴─────────┴──────────────────┘
附表二：【不當得利算式，新臺幣/元以下4 捨5 入】
┌──┬────┬─────────┬───────────────┐
│編號│  原告  │    期     間     │    算          式            │
├──┼────┼─────────┼───────────────┤
│ 1  │ 乙○○ │自99.9 .1 起至返還│44×1/9×28092.8×7%÷12＝801 │
│    │ 丙○○ │系爭土地之日止，按│                              │
│    │ 甲○○ │月給付            │                              │
├──┼────┤                  ├───────────────┤
│ 2  │ 己○○ │                  │44×1/3×28092.8×7%÷12＝2403│
│    │臺灣銀行│                  │                              │
└──┴────┴─────────┴───────────────┘

司法院資訊處製作；財團法人民間司法改革基金會備份。
